【裁判字號】    92,中簡上,425
【裁判日期】    921231
【裁判案由】    詐欺
【裁判全文】
臺灣臺中地方法院刑事判決                      九十二年度中簡上字第四二五號
    上  訴  人
    即  被  告  丁○○
右上訴人因詐欺案件，不服本院臺中簡易庭九十二年度中簡字第一七九六號中華民國
九十二年八月二十八日第一審簡易判決（聲請案號：臺灣臺中地方法院檢察署九十二
年度偵緝字第八三六號），提起上訴，本院合議庭認不得以簡易判決處刑，改依通常
程序為第一審判決如左：
    主  文
原判決撤銷。
丁○○幫助以意圖為自己不法之所有，以詐術使人將本人之物交付為常業，處有期徒
刑柒月。緩刑年。因犯罪所得財產上利益新臺幣壹仟元，沒收，如全部或一部不能
沒收時，以其財產抵償之。
    事  實
一、丁○○可預見一般人購買他人金融帳戶使用常與財產犯罪密切相關，且取得他人
    存摺之目的在於掩飾重大犯罪所得之財物或財產上利益不易遭人追查，又對於提
    供帳戶雖無引發他人萌生犯罪之確信，但仍以縱若有人持以犯罪及掩飾他人重大
    犯罪所得之財產上利益，亦無違反其本意之幫助犯意，於民國九十一年九月二十
    六日上午某時許，由自由時報上分類廣告中得知不詳之人以高價收購金融機構帳
    戶存摺及金融卡，因缺錢付生活費用，乃基於幫助不確定犯罪型態及幫助洗錢之
    不確定故意，於同日按分類廣告刊登之電話號碼與姓名年籍均不詳之成年男子（
    下稱不詳男子）聯絡，並於同日，由另一名姓名年籍均不詳之成年女子（下稱不
    詳女子）帶往位於臺中市○○路三一一號之五權路郵局開立劃撥帳戶（帳號：0
    0000000號），開戶後即在臺中市○○路及大雅路口，將上開帳戶之存摺
    、印章、提款卡、國民身分證影本及密碼，以新臺幣（下同）一千元之代價賣予
    該不詳男子，以此方法幫助他人從事犯罪及幫助掩飾他人因重大犯罪所得財物。
    未幾，上開帳戶、提款卡等物，便由以前述不詳男女為成員之常業詐欺集團使用
    ，而該詐欺集團竟基於意圖為自己不法所有之犯意，在夾報廣告上刊登「鈺創實
    業股份有限公司徵求家庭插件人員、家庭電池包裝人員」之不實訊息，並於附表
    所示之時、地，以附表所示之詐術，使甲○○、丙○○二人分別陷於錯誤，因而
    分別匯款如附表所示之金額至上開丁○○帳戶、帳號為00000000號之王
    丁正郵政劃撥帳戶（係遭不詳之人冒王丁正名義辦理），及帳號為000000
    00號之顏禎延郵政劃撥帳戶（顏禎延犯罪部分，業經公訴人另案提起公訴），
    事後再由該詐欺集團成員領出，以此方式恃以營生，並以之為常業。嗣經甲○○
    、丙○○二人發覺有異而知受騙，分別向警方報案，始依上開帳戶循線查知上情
    。
二、案經臺中市警察局第二分局報請臺灣臺中地方法院檢察署檢察官偵查起訴。
    理  由
一、按被告以外之人於審判外之言詞或書面陳述，除法律有規者外，不得作為證據；
    又被告以外之人於審判外之陳述，雖不符前四條之規定，而經當事人於審判程序
    同意作為證據，法院審酌該言詞陳述或書面陳述作成時之情況，認為適當者，亦
    得為證據，刑事訴訟法第一百五十九條第一項及第一百五十九條之五第一項分別
    定有明文。查被告丁○○於本院審理時同意將被害人甲○○、丙○○之警詢筆錄
    做為證據（參見本院刑事卷宗九十二年十二月十八日審判筆錄第六頁），且本院
    審酌各該警詢筆錄作成時之情況，亦認為適當，則依刑事訴訟法第一百五十九條
    之五第一項之規定，為傳聞法則之例外，有證據能力，本院自得引為判決參考之
    依據，合先敘明。
二、訊據被告於偵查中及本院審理時固坦承於右揭時、地，將上開帳戶之存摺、提款
    卡及密碼賣予該不詳男子等情不諱，惟矢口否認知悉該不詳男子利用上開帳戶從
    事不法犯行，並辯稱：他們保證不會拿去做犯罪之事云云。惟查：
  (一)被害人甲○○、丙○○二人曾先後於附表所示時、地，遭該不詳男女所屬之詐欺
    集團以附表所示之詐術，致使被害人甲○○、丙○○二人分別陷於錯誤，因而分
    別匯款如附表所示之金額至上開帳戶等情，業據被害人甲○○、丙○○二人分別
    於警詢時指述綦詳，有各該份警詢筆錄在卷可佐，並有被害人甲○○匯款至被告
    及王丁正上開郵政劃撥帳戶之郵政劃撥儲金存款收據寄款人收執聯六紙、被害人
    丙○○匯款至被告及顏禎延上開郵政劃撥帳戶之郵政劃撥儲金存款收據寄款人收
    執聯影本八紙、被告郵政劃撥帳戶之開戶資料影本一份、被告郵政劃撥帳戶之郵
    政劃撥儲金對帳單一份，及內容為「鈺創實業股份有限公司徵求家庭插件人員、
    家庭電池包裝人員」之廣告紙影本一紙在卷可稽，足見被害人被害人甲○○、丙○○二人確有於附表所示時、地，遭該不詳男女所屬之詐欺集團詐取財物甚明。
  (二)按刑法上所謂常業犯，指反覆以同種類行為為目的之社會活動之職業性犯罪而言
    ，至於犯罪所得之多寡，是否恃此犯罪為唯一之謀生職業，則非所問，縱令兼有
    其他職業，仍無礙於該常業犯罪之成立（最高法院八十五年度臺上字第五一○號
    判例參照）；又按刑法上之常業犯，祇須有賴某種犯罪為生活，而有事實上之表
    現為已足，不以犯罪時間之長短為標準，亦不以專賴該犯罪為唯一生活依憑之必
    要，縱令尚有其他職業，仍無礙於常業犯之成立（最高法院八十八年臺上字第二
    九一六號判決參照）。查該詐騙集團成員非但有多層角色分工，且散發之廣告單
    ，以不特定之民眾為詐騙對象，復依卷存資料，並不只被告之上開帳戶做為該詐
    欺集團出入帳戶，另尚有戶名為王丁正、顏禎延之劃撥帳戶供該集團詐欺使用，
    是該詐欺集團顯具有計畫性、持續性地反覆實施詐欺犯罪，自係以附表所示之詐
    欺方式為常業，而恃以營生無訛。
  (三)按刑法上之故意，可分為直接故意與不確定故意（間接故意），所謂「不確定故
    意」，係指行為人對於構成犯罪之事實，預見其發生而其發生並不違背其本意者
    ，刑法第十三條第二項定有明文；且衡諸常情，一般國人向金融機構開設帳戶，
    並無任何法令限制，若係正當用途，大可光明正大，自行申請供己使用，何必向
    他人收購？再者，劃撥帳戶之用途係用來轉匯金錢，而存摺、印章、提款卡、國
    民身分證等均係個人重要之物件，並具有一定金融交易目的及識別意義，一旦有
    人收購他人帳戶及上開物品供做不明使用，依一般認知，必是隱身幕後之使用人
    欲利用人頭帳戶掩飾其重大犯罪所得財物財產上利益免於遭人追查，自極易於令
    人有與不法犯罪之目的相關之合理懷疑。查被告為已成年人，有國中學歷及閱報
    能力，業據被告供述在卷（參見本院刑事卷宗九十二年十二月十八日審判筆錄第
    十頁），且其亦自承：伊有懷疑他們會用來犯罪等語（參見本院刑事卷宗九十二
    年十二月十八日審判筆錄第十一頁），再者，被告亦在本院準備程序及審理中亦
    有認罪之供述（參見本院刑事卷宗九十二年十一月二十日審判筆錄第二頁、九十
    二年十二月十八日審判筆錄第五頁），被告自難諉稱不知該不詳男子利用上開帳
    戶作犯罪之用。綜上，被告對於他人利用上開存摺、提款卡及密碼作為犯常業詐
    欺取財罪之出入帳戶及掩飾他人重大犯罪所得之財產上利益等情，能預見其發生
    且其發生不違背其本意，其有幫助該不詳男子利用上開帳戶犯常業詐欺罪及有幫
    助掩飾他人因重大犯罪所得財產上利益之不確定故意，允無疑義。本案事證明確
    ，被告犯行洵堪認定，應依法論科。
二、按掩飾或隱匿因自己或他人重大犯罪所得財物或財產上利益，係屬（修正前）洗
    錢防制法第二條第一款規定所稱之洗錢，又依同法第三條第一項第五款規定，刑
    法第三百四十條之常業詐欺取財罪，係屬該法所稱「重大犯罪」；另洗錢防制法
    經總統於九十二年二月六日修正公布，而修正後洗錢防制法第十五條規定，本法
    自公布後六個月施行，修正之洗錢防制法已於九十二年八月六日發生效力，然查
    被告丁○○行為時係九十一年九月二十六日，新法尚未施行，而修正後洗錢防制
    法第九條第二項洗錢罪之法定刑「七年以下有期徒刑，得併科新臺幣五百萬元以
    下罰金」，較修正前該法第九條第一項洗錢罪之法定刑「五年以下有期徒刑，得
    併科新臺幣三百萬元以下罰金」為重，經比較新舊法後，應以舊法即修正前洗錢
    防制法第九條第一項規定，對被告有利，爰依刑法第二條第一項但書規定，適用
    有利於被告之修正前洗錢防制法第九條第一項規定。被告基於幫助常業詐欺取財
    及幫助洗錢之不確定故意，交付上開帳戶之存摺、提款卡及密碼，供該不詳男女
    所屬之常業詐欺集團，作為犯常業詐欺取財罪及洗錢之用，藉以掩飾、隱匿常業
    詐欺所得之財產上利益，逃避檢警查獲，核其所為，係犯刑法第三百四十條之常
    業詐欺取財罪之幫助犯及修正前洗錢防制法第九條第一項洗錢罪之幫助犯。公訴
    人論以刑法第三百三十九條第一項詐欺取財罪之幫助犯，尚有未洽，惟基本起訴
    事實同一，爰變更起訴法條為刑法第三百四十條常業詐欺之幫助犯。被告所犯刑
    法第三百四十條常業詐欺罪之幫助犯及修正前洗錢防制法第九條第一項洗錢罪之
    幫助犯間，有方法目的之牽連關係，依刑法第五十五條之規定，應從較重之幫助
    常業詐欺罪處斷。公訴人對被告犯修正前洗錢防制法第九條第一項洗錢罪之幫助
    犯部分雖末論列，然此部分與已起訴部分有牽連犯之裁判上一罪關係，已如前述
    ，本院自得併予審理，附此敘明。被告幫助他人犯常業詐欺罪，為從犯，爰依刑
    法第三十條第二項減輕其刑。被告於本院審理時自白（參見本院刑事卷宗九十二
    年十一月二十日審判筆錄第二頁、九十二年十二月十八日審判筆錄第五頁），本
    應依修正前之洗錢防制法第九條第四項後段之規定，減輕其刑，然本案依牽連犯
    規定從重論處幫助常業詐欺取財罪，量刑不宜割裂適用，無法依修正前之洗錢防
    制法第九條第四項後段之規定減輕其刑，附此敘明。爰審酌被告因生活困苦致犯
    此罪行，惟嚴重擾亂金融交易秩序及阻礙國家偵查追緝之行使，及其智識、犯罪
    目的、手段尚稱平和，犯後已見悔意，態度尚可等一切情狀，量處如主文所示之
    刑，以示懲儆。末查，被告未曾受有期徒刑以上刑之宣告，有臺灣高等法院被告
    全國前案紀錄表及臺灣臺中地方法院檢察署刑案資料查註紀錄表在卷可查，其因
    一時失慮初罹刑章，歷此偵審程序及刑之宣告，當知所警惕而無再犯之虞，且被
    告尚有二女需扶養，有戶籍謄本影本一紙在卷可稽，是本院認所宣告之刑以暫不
    執行為適當，爰予宣告緩刑三年，以啟自新。另被告因提供系爭存摺、提款卡及
    密碼，取得一千元之報酬，此為被告因犯罪所得財產上之利益，洗錢防制法第四
    條第二款定有明文，應依同法第十二條第一項規定，不問屬於犯人與否，應依法
    併予宣告沒收之，如全部或一部不能沒收時，以其財產抵償之。
三、原審漏未審認被害人丙○○遭該常業詐欺集團詐騙而匯款至上開被告帳戶內之事
    實，亦未審酌該詐欺集團係以詐欺為常業之情事，尚非妥適。被告提起上訴意旨
    指摘原審判決量刑過重，雖無理由，惟原判決既有上開不當，且因本院認定之犯
    罪事實顯然與檢察官據以求處罪刑之事實不符，原審所行訴訟程序有將應依通常
    訴訟程序審判誤依簡易判決處刑之重大瑕疵，自應由本院將原判決撤銷，依刑事
    訴訟法第四百五十二條、第四百五十一條之一第四項但書第二款之規定，改依通
    常程序審理為第一審判決。
據上論斷，應依刑事訴訟法第四百五十五條之一第一項、第三項、第四百五十二條、
第三百六十四條、第三百六十九條第一項前段、第二百九十九條第一項前段、第三百
條，修正前洗錢防制法第九條第一項、第十二條第一項，刑法第二條第一項但書、第
十一條前段，第三十條第二項、第三百四十條、第五十五條、第七十四條第一款，判
決如主文。
本案經檢察官乙○○到庭執行職務
中      華      民      國      九十二    年    十二    月    三十一    日
                                臺灣臺中地方法院刑事第三庭
                                    審判長法  官 劉錫賢
                                          法  官 黃松竹
                                          法  官 黃裕仁
右正本證明與原本無異。
如不服本判決，應於判決送達後十日內向本院提出上訴狀，上訴於臺灣高等法院臺中
分院( 須附繕本 )。
                                          書記官
中      華      民      國      九十二    年    十二    月    三十一    日
附錄論罪科刑法條
洗錢防制法第九條
犯第二條第一款之罪者，處五年以下有期徒刑，得併科新臺幣三百萬元以下罰金。
刑法第三十條
幫助他人犯罪者，為從犯。雖他人不知幫助之情者，亦同。
從犯之處罰，得按正犯之刑減輕之。
刑法第三百三十九條第一項
意圖為自己或第三人不法之所有，以詐術使人將本人或第三人之物交付者，處五年以
下有期徒刑、拘役或科或併科一千元以下罰。
刑法第三百四十條
以犯第三百三十九條之罪為常業者，處一年以上七年以下有期徒刑，得併科五萬元以
下罰金。
附表：
┌───┬────────────────────┬──────────┐
│被害人│詐欺手段                                │詐騙金額及匯入帳戶  │
│      │                                        │                    │
├───┼────────────────────┼──────────┤
│甲○○│甲○○於九十一年十月二十八日，在報紙夾報│甲○○於九十一年十月│
│      │廣告發現一則「鈺創實業股份有限公司徵求家│二十八日下午一時十六│
│      │庭插件人員、家庭電池包裝人員」徵才廣告，│分許，在臺中市臺中港│
│      │即依廣告上之電話與自稱「高科長」之人聯絡│郵局，匯入三萬五千零│
│      │，「高科長」要求甲○○匯錢才有工作，致王│四十元至丁○○上開帳│
│      │莉茜陷於錯誤而陸續匯款至丁○○上開帳戶，│戶；於同年十一月四日│
│      │及戶名為王丁正，帳號為00000000號│上午十時四十八分許，│
│      │之郵政劃撥帳戶，共匯入二十一萬三千零四十│在臺中縣沙鹿郵局，匯│
│      │元予該詐欺集團。                        │入五萬元至左列王丁正│
│      │                                        │帳戶；又於同年十一月│
│      │                                        │八日下午二時五十八分│
│      │                                        │許，至臺中縣梧棲鎮大│
│      │                                        │庄郵局，匯入二萬元至│
│      │                                        │左列王丁正帳戶；又於│
│      │                                        │同年十一月十一日上午│
│      │                                        │十一時一分許，在臺中│
│      │  │縣梧棲鎮大庄郵局，匯│
│      │                                        │入八千元至左列王丁正│
│      │                                        │帳戶；又於同年十一月│
│      │                                        │十三日下午三時十七分│
│      │                                        │許，在臺中縣梧棲鎮大│
│      │                                        │庄郵局，匯入三萬元至│
│      │                                        │左列王丁正帳戶；又於│
│      │                                        │同年十一月十四日下午│
│      │                                        │三時三十七分許，在臺│
│      │                                        │中縣沙鹿郵局，匯入七│
│      │                                        │萬元至左列王丁正帳戶│
│      │                                        │。                  │
├───┼────────────────────┼──────────┤
│丙○○│丙○○於九十一年九間月底某日，在報紙夾報│丙○○於九十一年十月│
││之自由快訊廣告紙發現一則「鈺創實業股份有│四日上午十一時二十九│
│      │限公司徵求家庭插件人員、家庭電池包裝人員│分許，在臺中縣大甲郵│
│      │」徵才廣告，即依廣告上之電話與自稱「李佳│局，將三萬五千零四十│
│      │穗課長」之人聯絡，「李佳穗」要求丙○○傳│元匯入顏禎延之左列帳│
│      │真履歷表後，在同年十月初電話通知丙○○伊│戶；於同年十月四日下│
│      │已被錄取，惟稱公司係製造高科技電子產品，│午四時五十八分許，至│
│      │該等產品價格昂貴，公司乃向產物保險公司保│前開郵區，匯款三萬五│
│      │險，公司欲先送八百組產品供丙○○代工，但│千元至顏禎延左列帳戶│
│      │須先支付保險費三萬五千零四十元，並提供顏│；又於同年月七日上午│
│      │禎延臺中南屯路郵局00000000號郵政│八時三十三分許，在前│
│      │劃撥儲金帳號（此部分業經起訴）供丙○○匯│開郵局，將二萬元匯入│
│      │款，丙○○乃陷於錯誤，於同年十月四日十一│顏禎延左列帳戶；於同│
│      │時二十九分如數匯款，匯款後，李課長復電知│年十月七日中午十二時│
│      │丙○○，因公司行政作業錯誤，欲供伊代工產│二十九分許，至前開郵│
│      │品為八千組，保險費須三十多萬元，丙○○答│區，匯款一萬元至顏禎│
│      │稱沒那麼多錢時，「李佳穗」乃以各種理由遊│延左列帳戶：於同年十│
│      │說丙○○，使丙○○陷於錯誤，再分別匯款十│月七日中午十二時三十│
│      │五萬元至顏禎延上開帳戶。丙○○為上開匯款│分許，至前開郵區，匯│
│      │後，「李佳穗」即打電話告知丙○○代工產品│款三萬五千元至顏禎延│
│      │已運出，惟運送過稱中遭貨運司機竊取，可向│左列帳戶；於同年十月│
│      │保險公司申請理賠，然須支付律師見證費，孫│九日上午十一時五十五│
│      │藝瑄乃再度陷於錯誤，分別匯款四萬八千元及│分許，至前開郵區，匯│
│      │五萬元至丁○○上開帳戶內。              │款四萬八千元至丁○○│
│      │                                        │上開帳戶；於同年十月│
│      │                                        │九日下午三時三十八分│
│      │                                        │許，至前開郵區，匯款│
│      │                                        │五萬元至顏禎延左列帳│
│    │                                        │戶；於同年十月十一  │
│      │                                        │日上午九時三十四分許│
│      │                                        │，至前開郵區，匯款五│
│      │                                        │萬元至丁○○帳戶。  │
└───┴────────────────────┴──────────┘


司法院資訊處製作；財團法人民間司法改革基金會備份。
